臺灣高等法院花蓮分院民事判決　　　　　　　　　　　九十二年度上易字第五○號
　　　上　訴　人　卯○○
　　　　　　　　　乙○○
　　　　　　　　　午○○
　　　　　　　　　未○○
　　　　　　　　　庚○○
　　　上訴人共同
　　　訴訟代理人　廖學忠律師
　　　被　上訴人　丙○○
　　　　　　　　　丁○○
　　　　　　　　　戊○○
　　　　　　　　　己○○　原住.
　　　　　　　　　甲○○　原住.
　　　　　　　　　辰○○
　　　　　　　　　丑○○
　　　　　　　　　子○○
　　　　　　　　　癸○○
　　　　　　　　　寅○○
　　　　　　　　　辛○○
　　　　　　　　　壬○○
　　　右　一　人
　　　訴訟代理人　巳○○
右當事人間排除侵害事件，上訴人對於中華民國九十二年七月八日臺灣花蓮地方法院
九十年度訴字第四三○號第一審判決，提起上訴，本院判決如左：
      主　　文
原判決關於不利於上訴人部分廢棄。
被上訴人甲○○應將坐落花蓮縣花蓮市○○段六七二之五地號土地上如原判決附圖一
所示Ｂ部分，面積０點三四平方公尺之鐵皮架及坐落於同段六八九之十二地號土地上
如附圖一所示Ｃ部分，面積０點０００六公頃之鐵皮架拆除，將該土地供上訴人通行
。
被上訴人丙○○、丁○○、戊○○、己○○應將坐落同段六八九之六地號土地上如原
判決附圖一所示Ｄ部分，面積０點０００五公頃之地上物除去，將上開土地供上訴人
及中華民國通行。
被上訴人辰○○、林欽崇、子○○、癸○○、寅○○、辛○○、壬○○應將坐落同段
六八九之七地號土地上如原判決附圖一所示Ｅ部分，面積０點０００六公頃地上物拆
除，將上開土地供上訴人及中華民國通行。
第一、二審訴訟費用（除確定部分外）由被上訴人負擔。
      事　　實
一上訴人聲明：(一)原判決不利於上訴人部分廢棄。(二)被上訴人甲○○應將坐落花蓮縣
  花蓮市○○段六七二之五地號土地上如原判決附圖一所示Ｂ部分，面積０點三四平
　方公尺之鐵皮架及坐落於同段六八九之十二地號土地上如原判決附圖一所示Ｃ部分
　，面積０點０００六公頃之鐵皮架拆除，將該土地供上訴人通行。(三)被上訴人丙○
　○、丁○○、戊○○、己○○應將坐落同段六八九之六地號土地上如原判決附圖一
　所示Ｄ部分，面積０點０００五公頃之地上物除去，將上開土地供上訴人及中華民
　國通行。(四)被上訴人辰○○、林欽崇、子○○、癸○○、寅○○、辛○○、壬○○
　應將坐落同段六八九之七地號土地上如原判決附圖一所示Ｅ部分，面積０點０００
　六公頃地上物拆除，將上開土地供上訴人及中華民國通行。(五)願供擔保，請准假執
　行。
二被上訴人聲明：上訴駁回。
三兩造之陳述與第一審判決記載相同者，予以引用。
四上訴人另補陳略稱：
  (一)系爭土地（即前述原判決附圖一所示Ｂ、Ｃ、Ｄ、Ｅ部分之土地）早年為溝渠，
    產權屬國有，原本預備作為拓寬花蓮市○○路之用，故編定為道路用地，上訴人
    及共有人當時均經溝蓋而通行其上，而當時被上訴人無權占用上訴人所有及共有
    之土地（即後述如原判決附圖一所示Ｇ、Ｆ、Ｈ、Ｉ、Ｊ等土地），嗣後因政府
    欠缺經費，不再執行中華路拓寬計劃，被上訴人竟以系爭土地占有人之資格向國
    有財產局承購系爭土地，嗣後上訴人又訴請被上訴人返還土地獲勝，致造成上訴
    人所有及共有土地與面臨中華路之系爭土地分屬兩造所有之情況。
  (二)被上訴人向國有財產局所承購之系爭土地面積甚小，且地目為道，根本無法作任
    何使用，其目的只在阻絕上訴人之土地與中華路相通，被上訴人居心不良，已經
    影響多人之利益，被上訴人已屬權利濫用。
　(三)上訴人卯○○雖曾與訴外人林珠香達成協議，准上訴人卯○○所有之中華路二○
　　四之一號房屋可以通行至中華路，但其他土地不在前開協議之範圍。況依雙方協
　　議，上訴人卯○○不得將前開使用權讓與第三人，而原判決附圖Ｅ一後方之同段
　　六八七土地（即原判決附圖一所示Ｉ部分土地）、六八八土地（即原判決附圖一
　　所示Ｊ部分土地）為上訴人卯○○與其他上訴人共有，其他共有人不在林珠香同
　　意通行之範圍內，故上訴人等仍必須經過系爭土地始能通行至公路。
五被上訴人林欽崇、壬○○另補陳略稱：被上訴人願意將系爭土地以每坪新台幣（下
  同）六十萬元之價格出售給上訴人，或以每坪二十五萬元向上訴人買下上訴人所有
  之土地來蓋房子。且伊在系爭土地後方還有房子，如果將系爭土地交由上訴人通行
  ，伊就無法進出。
      理　　由
一本件被上訴人丙○○、丁○○、戊○○、己○○、甲○○、辰○○、子○○、癸○
  ○、寅○○、辛○○均未於言詞辯論期日到場，均核無民事訴訟法第三百八十六條
  各款所列情形，爰依上訴人之聲請，由其一造辯論而為判決。
二本件上訴人起訴主張：坐落於花蓮縣花蓮市○○段六七三之二地號土地（如原判決
  附圖一所示Ｇ部分土地，下稱Ｇ地）及原判決附圖所示Ａ部分土地為上訴人卯○○
  所有；同段六七二之三、六七三之三地號土地（如原判決附圖一所示Ｆ、Ｈ部分土
  地，下稱Ｆ地、Ｈ地）、同段六八七、六八八地號土地（如原判決附圖一所示Ｉ、
  Ｊ部分土地，下稱Ｉ地、Ｊ地）為上訴人與中華民國共有。上開土地原均面臨國有
  道路（地號為主權段六九○），惟該國有道路與上開土地毗鄰處，於民國（下同）
  六十九年間分割為六八九之四及原判決附圖所示Ｃ地、Ｄ地、Ｅ地，並於七十九年
  間讓售予被上訴人甲○○、被上訴人丙○○、丁○○、戊○○、己○○之被繼承人
  何仁興及被上訴人辰○○、丑○○、子○○、癸○○、寅○○、辛○○、壬○○之
  被繼承人林鴻枝。被上訴人甲○○、何仁興及林鴻枝於買受取得前揭土地前，已明
  知系爭土地早為上訴人所使用之道路，且地目為道，上訴人必須通過該地始能與花
  蓮市○○路相通，詎被上訴人竟不甘上訴人卯○○訴請渠等返還無權占有之土地敗
  訴而遭法院強制執行，竟在Ｂ（為中華民國所有）、Ｃ、Ｄ、Ｅ上搭蓋圍籬，阻絕
  上訴人等所有或與中華民國共有之袋地（即前述Ｆ、Ｇ、Ｈ、Ｉ、Ｊ）通行至花蓮
  市○○路，是依袋地通行權及地役權之法律關係求為判決如事實欄一所示（上訴人
  卯○○請求被上訴人甲○○返還原如判決附圖一所示Ａ土地部分，已經原審判決上
　訴人卯○○勝訴確定）；被上訴人林欽崇、壬○○則以：上訴人卯○○在其所有之
　Ｉ、Ｊ土地上興建房屋，並將其出租他人，係上訴人卯○○使自己無法通行，且上
　訴人卯○○業與訴外人林珠香達成協議，可通行六八九之八地號土地，被上訴人願
　意以每坪六十萬元之價格出售給上訴人，或以每坪二十五萬元向上訴人買下土地等
　語資為抗辯。
三查上訴人所主張如原判決附圖一所示Ｂ、Ｃ、Ｄ、Ｅ土地分屬上訴人及中華民國所
  有，被上訴人在其上搭建圍籬，將上訴人卯○○所有或上訴人與中華民國共有之Ｇ
  、Ｆ、Ｈ、Ｉ、Ｊ等土地與花蓮市○○路阻隔，而Ｇ、Ｆ、Ｈ、Ｉ、Ｊ等筆土地均
  屬商業區之建地，經濟價值甚高，目前為空地，而分屬被上訴人所有之Ｃ、Ｄ、Ｅ
  等筆土地（另Ｂ地屬中華民國所有）雖面臨中華路，但其縱深不過一公尺左右，且
  地目為道，不能作任何使用等事實，到場被上訴人均未爭執，且有上訴人所提出之
  土地登記簿謄本附卷可資佐證，並經本院現場勘驗後製有勘驗筆錄附卷可按，更有
  上訴人所提出之現場彩色照片多紙附原審及本院卷可稽，應堪認為真實。
四被上訴人雖抗辯稱：上訴人卯○○與訴外人林珠香達成協議，上訴人土地可通行六
  八九之八地號土地至中華路云云。惟姑且不論前開協議係上訴人卯○○與林珠香間
  所訂，其效力並不及於其他共有人（見原審卷第一二五頁「協議書」之記載），即
　林珠香所提供上訴人卯○○使用之六八九－八號土地僅能讓前述Ｉ、Ｊ土地之一部
　分與花蓮市○○路相通，亦有原判決附圖一可稽（測量鑑定圖見原審卷第九十九頁
　），而商業區土地之主要價值在於可以提供商店作為營業使用，苟其土地之正面（
　面寬）不能臨路作為商店使用，即不能彰顯其價值，此乃眾所週知之事實。而被上
　訴人所有之系爭土地不能作為任何使用，已如前述，被上訴人在系爭Ｂ、Ｃ、Ｄ、
　Ｅ等筆土地上圍籬阻隔上訴人前開土地通行中華路，對上訴人及該地段之繁榮均有
　妨礙，惟對被上訴人則無任何利益之可言。參酌民法第七百八十七條袋地通行權規
　定在全土地之利用，並兼顧土地所有人之權利之立法意旨，本院認應准許上訴人通
　行系爭Ｂ、Ｃ、Ｄ、Ｅ土地之請求，以全前述Ｇ、Ａ、Ｆ、Ｈ、Ｉ、Ｊ等筆土地之
　使用而地盡其利。
五至被上訴人林欽崇雖抗辯稱：伊在前述Ｇ、Ａ、Ｆ、Ｈ、Ｉ、Ｊ土地後方尚有房屋
  在使用中，目前利用系爭土地出入云云。惟經本院現場勘驗結果，被上訴人林欽崇
  目前所居住之建物，有巷道通往和平路，有本院勘驗後命上訴人繪製之現場圖可稽
  （見本院卷第一八五頁），被上訴人林欽崇亦不否認伊目前仍為可以使用該巷道對
  外與和平路通行（見本院卷第一八八頁），故其此部分抗辯不影響本院前揭判斷。
  另上訴人使用被上訴人前開土地通行，應依民法第七百八十七條第一項之規定支付
  償金，均附此一併敘明。
六從而，原審依被上訴人之抗辯所為上訴人不利之判決，即有未合，上訴論旨執是指
  摘原判決不當，求予廢棄，為有理由，應予廢棄改判如主文第二至四項所示。
七至兩造其餘之攻擊或防禦方法及未經援用之證據，經本院斟酌後，認為均不足以影
  響本判決之結果，自毋庸逐一詳予論駁，併此敘明。
八據上論結，本件上訴為有理由，依民事訴訟法第三百八十五條第一項前段、第四百
　五十條、第七十八條，判決如主文。
中　　　華　　　民　　　國　　九十三　　年　　　五　　　月　　　五　　　日
　　　　　　　　　　　　　　　　　　審判長法官　謝　志　揚
                                　　　    法官　蔣　有　木
                                          法官　何　方　興
右正本係照原本作成。
本件不得上訴。
　　　　　　　　　　　　　　　　　　法院書記官　劉　妙　娘
中　　　華　　　民　　　國　　九十三　　年　　　五　　　月　　　五　　　日
